【裁判字號】    97,消債抗,522
【裁判日期】    980526
【裁判案由】    聲請更生程序
【裁判全文】
臺灣高雄地方法院民事裁定           97年度消債抗字第522號
抗  告  人  甲○○
上列抗告人因消費者債務清理條例聲請更生事件，對於中華民國
97年12月4 日本院97年度消債更字第1772號第一審裁定提起抗告
，本院管轄之第二審合議庭裁定如下：
    主  文
抗告駁回。
抗告程序費用新臺幣壹仟元由抗告人負擔。
    理  由
一、抗告意旨詳如附件民事抗告狀。
二、按債務人不能清償債務或有不能清償之虞者，得依消費者債
    務清理條例所定更生程序，清理其債務；債務人無擔保或無
    優先權之債務總額未逾新臺幣（下同）12,000,000萬元者，
    於法院裁定開始清算程序或宣告破產前，得向法院聲請更生
    ；債務人對於金融機構因消費借貸、自用住宅借款、信用卡
    或現金卡契約而負債務，在聲請更生或清算前，應提出債權
    人清冊，以書面向最大債權金融機構請求協商債務清償方案
    ，並表明共同協商之意旨；債務人與金融機構協商成立者，
    不得聲請更生，但因不可歸責於己之事由，致履行顯有重大
    困難者，不在此限；本條例施行前，債務人依金融主管機關
    協調成立之中華民國銀行公會會員，辦理消費金融案件無擔
    保債務協商機制與金融機構成立之協商，準用前項之規定，
    消費者債務清理條例第3 條、第42條第1 項、第151 條第1
    項、第5 項、第6 項分別定有明文。是債務人如在本條例實
    施前，已與金融機構成立之無擔保債務協商，即應由債務人
    按其協商條件履行，若因嗣後發生情事變更，如債務人在清
    償期間因收入或收益不如預期，致該方案履行顯有重大困難
    甚或履行不能，因此係不可歸責於債務人之事由，始能准許
    債務人依本條例規定聲請更生或清算，以避免債務人任意毀
    諾已成立之協商，濫用更生或清算之債務清理程序。從而，
    上開「不可歸責於己之事由」，應係指客觀上債務人之支出
    增多，或收入、收益減少，非其成立協商時所能預期，諸如
    物價上漲而成本增加、家屬患病等以致支出增加，或因病無
    法工作、受僱之公司倒閉或裁員、失業、減薪等以致收入減
    少等，始足當之。申言之，債之關係係以當事人間之信賴關
    係為基礎，為社會經濟組織之重要支柱，故當事人於以法律
    行為追求自己之利益之際，亦應顧及對方之利益，並考量債
    權債務在社會上之作用，本於誠實及信用之原則，行使債權
    及履行債務。為兼顧債權人與債務人雙方之利益，對經濟上
    陷於困境之消費者，乃允其於消費者債務清理條例施行後，
    得選擇以重建型之更生程序或清算型之清算程序清理其債務
    ，藉以妥適調整債務人與債權人及其他利害關係人間之權利
    義務關係，保障債權人獲得公平受償，並謀求消費者經濟生
    活之重建復甦機會。惟對於已與金融機構協商成立，或於本
    條例施行前已依金融主管機關協調成立之中華民國銀行公會
    會員辦理消費金融案件無擔保債務協商機制與金融機構成立
    協商之債務人，若非因不可歸責於己之事由，致履行顯有重
    大困難，而不為債務之履行，有違債權契約為誠信契約之本
    旨，故依消費者債務清理條例第151 條第6 項準用同條第5
    項前段之規定，不得聲請更生或清算，俾以避免肇致道德危
    險。
三、經查：本件抗告人於消費者債務清理條例施行前，曾依中華
    民國銀行公會會員辦理消費金融案件無擔保債務協商機制之
    規定申請債務協商，並與各參與協商之債權銀行達成分期還
    款協議，同意自95年9 月起，分100 期，利率百分之3.88，
    每月10日以25,054元依各債權銀行債權金額比例清償各項債
    務，至全部清償為止，目前為毀諾狀態等情節，有協議書及
    財團法人金融聯合徵信中心當事人綜合信用報告附卷可參。
    協商條件既係由抗告人與債權銀行協議達成，在客觀事實未
    有顯著變動之情況下，抗告人每月收入及必要支出等情均屬
    抗告人於協商時可見並得據以評估協商方案是否逾越負擔範
    圍，抗告人復未提出具體事證釋明遭債權銀行間如何威逼利
    誘始違背意願同意協商條件之簽訂，原則上自應遵守協商條
    件之履行。抗告人雖陳稱自己收入不足以負擔協商款項，並
    區別自己與配偶之收入分開認定。然按夫妻互負扶養之義務
    ，其負扶養義務之順序與直系血親卑親屬同，其受扶養權利
    之順序與直系血親尊親屬同，亦即配偶與直系血親尊親屬同
    居於第一順位之受扶養權利人。又受扶養權利者，以不能維
    持生活而無謀生能力者為限，該等無謀生能力之限制，於直
    系血親尊親屬不適用之。而夫妻互受扶養權利之順序，既與
    直系血親尊親屬同，自亦不以無謀生能力為必要。民法第11
    16條、第1116條之1 、第1117條以及最高法院79年台上字第
    2629號判例意旨規範綦詳。本件抗告人自稱每月收入約為20
    ,000 元 ，而其配偶於95、96年度之收入分別為820,820 元
    、922,839 元，平均每月約分別為68,402元、76,903元，此
    有財政部高雄市國稅局綜合所得稅各類所得資料清單，是抗
    告人之家庭所得扣除協商款項25,054元，尚約有4 、5 萬餘
    元，應足以支應一家四口之一般日常生活所需，雖抗告人於
    96年間失業無收入，然其配偶該年度平均每月收入約有76,9
    03元，扣除協商款項仍有51,849元，亦足供一家四口日常所
    需，抗告人履行協商條件應無特別之困難。抗告人並未提出
    相當事證以資釋明其於協商成立後，有發生何不可歸責於己
    之特殊狀況，致按原協商方案履行顯有重大困難，揆諸前開
    說明，其聲請本院裁准更生，於法尚有未合，原裁定據此駁
    回抗告人之聲請，並詳列理由，經核並無違誤。抗告人提起
    抗告，指摘原裁定不當，為無理由，應予駁回。
四、結論：本件抗告為無理由，依消費者債務清理條例第15條，
    民事訴訟法第495 條之1 第1 項、第449 條第1 項、第95條
    、第78條，裁定如主文。
中    華    民    國    98    年    5     月    26    日
                  民事鳳山分庭  審判長法  官  楊富強
                                      法  官  何悅芳
                                      法  官  譚德周
以上為正本,係照原本作成。
本件裁定不得抗告。
中    華    民    國    98    年    5     月    26    日
                                      書記官  胡淑芳


司法院資訊處製作；財團法人民間司法改革基金會備份。
